臺灣高等法院刑事判決
109年度上易字第2164號
上  訴  人  臺灣桃園地方檢察署檢察官
被      告  尤昭仁



上列上訴人因違反毒品危害防制條例案件，不服臺灣桃園地方法
院109 年度易字第1008號，中華民國109 年10月12日第一審判決
（起訴案號：臺灣桃園地方檢察署109年度桃簡字第2540號），
提起上訴，本院判決如下： 
    主  文
上訴駁回。 
    理  由
一、聲請簡易判決處刑意旨略以：被告尤昭仁基於施用第二級毒
    品之犯意，於民國107 年8 月9 日7 時許，在桃園市○○區○○
    路0 段000 巷0 號5 樓之1 ，以燒烤玻璃球之方式，施用第
    二級毒品甲基安非他命1 次。嗣於107 年8 月9 日16時10分
    許，在新北市○○區○○路0 段000 巷00號前，為警查獲。因認
    被告上開所為，係涉犯毒品危害防制條例第10條第2 項之施
    用第二級毒品罪嫌等語。
二、原判決意旨略以：被告施用第二級毒品之犯行經臺灣桃園地
    方檢察署檢察官以107 年度毒偵字第7169號為附命緩起訴處
    分（緩起訴處分內容略以：緩起訴期間1 年6 月，期間自10
    8 年8 月19日起至110 年2 月18日止，被告應遵守臺灣桃園
    地方檢察署選定之戒癮治療機構指定之日期，前往接受戒癮
    治療，戒癮治療之期程以連續1 年為限；應依毒品戒癮治療
    實施辦法及完成治療認定標準第9條及第12條之規定完成戒
    癮治療）確定，後因被告未遵期接受戒癮治療期程，而遭臺
    灣桃園地方檢察署檢察官以109 年度撤緩字第329 號撤銷上
    開緩起訴處分，並就被告上開施用毒品之犯行，向原審法院
    聲請以簡易判決處刑，而於109 年10月5 日繫屬於原審法院
    等情，有上開緩起訴處分書、撤銷緩起訴處分書、臺灣高等
    檢察署108 年度上職議字第9303號處分書與本院被告前案紀
    錄表各1 份及本院收文戳章1 枚可佐等在卷可參。本件被告
    係在接受前開附命緩起訴處分後，因未遵期接受戒癮治療期
    程，而遭撤銷緩起訴處分，足見被告亦未接受完整之機構外
    之處遇措施，更遑論新法所設另一階段之觀察、勒戒等機構
    內之處遇機會。本院認立法者基於施用毒品者具「病患性犯
    人」之特質及施用毒品者戒癮治療多元處遇模式之改良，而
    於新法第24條有意區分附命緩起訴處分之機構外處遇措施及
    觀察、勒戒等機構內之處遇機會，並將之視為不同之處遇方
    式，而希冀藉由醫療機構等社政單位之專業評估後，使毒品
    施用者獲得有利於戒除毒品之適當處遇，則執法者自不能在
    未經實質評估之情況下，任意剝奪其不同處遇措施之機會，
    是揆諸前揭規定及說明，本案檢察官在未及參照新法精神而
    提出任何醫療機構等社政單位之專業評估報告及敘明何以未
    再給予觀察、勒戒等機構內之處遇機會之情況下，即逕行聲
    請以簡易判決處刑（或起訴），其起訴程序違背規定，本院
    爰不經言詞辯論，逕為諭知不受理判決等語。
三、檢察官上訴意旨略以：毒品危害防制條例第24條第2項既規
    定，前項（第1項）緩起訴處分，經撤銷者，檢察官應依法
    追訴，即已明示施用毒品案件於撤銷緩起訴處分後之法律效
    果為「依法追訴」（新修正毒品危害防制條例第24條尚未施
    行），而非適用刑事訴訟法第253條之3所定撤銷緩起訴處分
    後得「繼續偵查或起訴」規定，此乃因檢察官已依毒品危害
    防制條例第24條第1項為附命完成戒癮治療之緩起訴處分，
    被告事實上已接受等同「觀察、勒戒」之處遇，惟其竟未能
    履行該條件，自應於撤銷緩起訴處分後依法追訴，而無再次
    聲請法院裁定觀察、勒戒之必要，亦有最高法院100年度台
    非字第51號判決及最高法院100年度第1次刑事庭會議決議可
    資參照。因此，本件被告前因施用毒品案件，經臺灣桃園地
    方檢察署檢察官以107年度毒偵字第7169號為附命戒癮治療
    之緩起訴處分，緩起訴期間自108年8月19日至110年月2月28
    日止，嗣因於緩起訴期間違反應遵守事項，經臺灣桃園地檢
    署檢察官以109年度撤緩字第329號撤銷緩起訴確定，有全國
    刑案資料查註表、109年度撤緩字第329號撤銷緩起訴處分書
    各1分在卷可查，而原審於大法庭就本案所涉法律問題裁定
    前，逕認被告既前未經觀察、勒戒，則應由檢察官聲請觀察
    、勒戒，自有判決違背法令之瑕疵，爰依法提起上訴，請求
    撤銷原判決，另為適當之判決云云。
四、按起訴之程式違背規定者，應諭知不受理之判決，並得不經
    言詞辯論為之，刑事訴訟法第303條第1款、第307條分別定
    有明文。而施用第一、二級毒品為犯罪行為，毒品危害防制
    條例第10條設有處罰規定，施用第一、二級毒品者，本應科
    以刑罰。惟毒品危害防制條例於87年修訂施行後，對於施用
    毒品者肯認具有「病患性犯人」之特質，基於刑事政策，對
    合於一定條件之施用者，依同條例第20條之規定，施以觀察
    、勒戒及強制戒治之保安處分，嗣於97年4月30日修正公布
    第24條，同年10月30日施行後，對於犯施用第一、二級毒品
    罪者，進入司法程序之戒癮治療方式，係採取第20條第1項
    、第2項規定「觀察、勒戒或強制戒治」及第24條第1 項所
    定「附命完成戒癮治療之緩起訴處分」（下稱「附命緩起訴
    」）雙軌制。該條例於109年1月15日又修正公布第20條第3
    項及第23條第2項，同年7月15日施行，依同條例第35條之1
    第1、2款規定，犯第10條之罪者，不論其行為係在新法施行
    生效前或施行生效後所為，均應依新法規定處理。而依修正
    之同條例第20條第3項規定，犯第10條之罪於觀察、勒戒或
    強制戒治執行完畢釋放後，3年後再犯者，適用同條第1、2
    項（即應先觀察勒戒或強制戒治）之規定，法條規定既以「
    觀察、勒戒或強制戒治執行完畢釋放」作為起算之基準時點
    ，若觀察、勒戒等處遇尚未執行完畢，即無從起算該「3年
    」期間。而過去實務雖以「附命緩起訴」後，5年內（新法
    修正為3年）再犯施用第一、二級毒品者，因事實上已接受
    等同「觀察、勒戒」處遇，依毒品危害防制條例第23條第2
    項之相同法理，逕行提起公訴，無重為觀察、勒戒必要（最
    高法院104年度第2次刑事庭會議）。但行為人雖經檢察官為
    「附命緩起訴」，若未完成戒癮治療，即難與已接受「觀察
    、勒戒或強制戒治『執行完畢』」之處遇等同視之（最高法院
    109年度台非字第76、77號判決意旨參照），即無從起算該
    「3年」期間。依修正後毒品危害防制條例第23條第2項係以
    「觀察、勒戒或強制戒治執行完畢釋放後，3年內再犯」為
    其追訴條件，倘行為人前未曾接受觀察、勒戒等處遇，自無
    從適用該規定予以處罰追訴，仍應適用修正後毒品危害防制
    條例第20條第1項規定辦理（並參照最高法院109年度台上大
    字第3536號提案裁定之肯定說見解及撤銷提案裁定之理由）
    。
五、經查：本案被告前因施用毒品案件，經臺灣桃園地方檢察署
    檢察官以107 年度毒偵字第7169號為附命完成戒癮治療之緩
    起訴處分，於108年8月19日確定，嗣被告於緩起訴期間內，
    未完成戒癮治療，而遭同署檢察官以109 年度撤緩字第329 
    號撤銷前揭緩起訴處分確定，並以109年度撤緩毒偵字第548
    號聲請簡易判決處刑等情，有上開緩起訴處分書、撤銷緩起
    訴處分書、臺灣高等檢察署108 年度上職議字第9303號處分
    書與本院被告前案紀錄表各1 份及本院收文戳章1 枚可佐等
    （見毒偵字第7169號卷第29至33頁，撤緩字第329 號卷第13
    至15頁）在卷可參，則依上開說明，被告於本案之附命緩起
    訴既經撤銷，而其戒癮治療未完成，尚難以等同曾受「觀察
    、勒戒或強制戒治」執行完畢視之，被告既未曾受「觀察、
    勒戒或強制戒治」等處遇，自無從適用毒品危害防制條例第
    23條第2項之規定予以追訴處罰，而應適用同條例第20條第1
    項、現行第24條等規定，由檢察官審酌個案情節，裁量聲請
    法院裁定觀察、勒戒或為附命完成戒癮治療之緩起訴處分，
    抑或為其他適法處理。檢察官雖執上揭事由提起上訴，惟按
    毒品危害防制條例第24條第2項規定「前項緩起訴處分，經
    撤銷者，檢察官應依法追訴」，已明示施用毒品案件於撤銷
    緩起訴處分後之法律效果為「依法追訴」，此乃因被告事實
    上已接受等同「觀察、勒戒」之處遇，惟其竟未能履行該條
    件，自應於撤銷緩起訴處分後就該次犯行依法起訴，而無再
    次聲請法院裁定觀察、勒戒之必要（最高法院109年台非字
    第105號判決意旨參照）。被告本案所受附命緩起訴處分既
    經撤銷，其戒癮治療並未完成，自無從解為等同觀察、勒戒
    等處遇已執行完畢，是上訴意旨以被告應依法追訴云云，並
    非可採。本案係於新法施行後之109年10月5日繫屬於第一審
    法院，即應依新法規定處理，本件起訴程式違背規定，原審
    改行通常程序並為不受理之判決，並無違誤。檢察官上訴指
    摘原判決不當，為無理由，本案不經言詞辯論，予以駁回。
據上論斷，應依刑事訴訟法第368條、第372條，判決如主文。
中　　華　　民　　國　　110 　年　　1 　　月　　21　　日
                  刑事第七庭    審判長法　官  孫惠琳
　　　　　　　　　　　　　　　　　　　法　官  張育彰
　　　　　　　　　　　　　　　　　　　法　官  王惟琪
以上正本證明與原本無異。
不得上訴。
                                      書記官  簡偉閔
中　　華　　民　　國　　110 　年　　1 　　月　　21　　日